臺灣桃園地方法院民事判決
110年度簡上字第233號
上  訴  人  郭進財  
訴訟代理人  林永祥律師
被  上訴人  戴昌慶  

訴訟代理人  郭志偉律師
            林睿群律師
上列當事人間請求確認本票債權不存在等事件，上訴人對於中華
民國110 年2月26日本院桃園簡易庭109 年度桃簡字第437號第一
審判決提起上訴，本院於111年3月29日言詞辯論終結，判決如下
：
    主      文
上訴駁回。
第二審訴訟費用由上訴人負擔。 
    事實及理由
一、上訴人主張：訴外人黃昌耀前向被上訴人借款新臺幣（下同
    ）500萬元，由伊與黃昌耀共同簽發如附表所示之本票1紙（
    下稱系爭本票）作為擔保，伊並提供名下坐落桃園市○○區○○
    段○○○段000000地號土地及其上同區段1241建號建物設定最
    高限額抵押權600 萬元予被上訴人，然被上訴人交付借款予
    黃昌耀時，已預扣利息15萬元及代書手續費5,000 元，實際
    僅交付借款484 萬5,000 元，且黃昌耀向被上訴人借款時，
    伊已表明擔保範圍僅有本金，惟被上訴人事後竟自行於系爭
    本票上虛偽記載18%利率，另黃昌耀分別於民國106 年9 月2
    0日、10月17日、11月17日、12月18日、107 年1 月17日、3
     月19日、4 月17日、5 月17日各匯款15萬元至被上訴人帳
    戶（共計120 萬元），足見黃昌耀已還款120 萬元，且被上
    訴人於審理中亦陳稱已兌現黃昌耀交付之支票3 紙，共計30
    0 萬元，可認黃昌耀已還款420 萬元，是黃昌耀之借款僅餘
    64萬5,000 元（計算式：500萬-15萬5,000元－120 萬元－300
     萬元）尚未清償。爰於原審求為確認被上訴人持有系爭本
    票，對上訴人之本票債權於本金超過64萬5,000 元部分及全
    部利息不存在等語。
二、被上訴人則以：黃昌耀於106 年8 月5 日向伊商借500 萬元，因黃昌耀急需現金，已先取走現金15萬5,000 元，嗣上訴人與黃昌耀於106 年8 月16日共同簽發系爭本票，伊則於106年8 月17日即依約定匯款484 萬5,000 元至黃昌耀指定之銀行帳戶。系爭本票上明確載有利息18%之文字，係伊經上訴人授權指示林英茹填載，上訴人空言否認有擔保利息債權，應無可採。又黃昌耀前有多次向伊借款，上訴人所指黃昌耀還款及已兌現支票票款300萬元，均係用以清償黃昌耀與伊間之其他借款債務，與本件無涉，黃昌耀尚未清償本件債務等語，資為抗辯。
三、原審為上訴人部分勝訴、部分敗訴之判決，即確認被上訴人
    持有系爭本票之票據債權，於超過500萬元，及自107年9月1
    5日起至清償日止，按週年利率6%計算之利息部分，對上訴
    人之本票債權不存在，並駁回上訴人其餘之訴。上訴人就其
    敗訴部分提起一部上訴（上訴人就其餘敗訴部分及被上訴人
    對其敗訴部分，皆未聲明不服，非本院審理範圍），並聲明
    ：㈠原判決關於駁回上訴人後開第2項部分廢棄。㈡上開廢棄
    部分，確認被上訴人持有系爭本票之本票債權於超過本金36
    4萬5,000元（計算式：500萬元－15萬5,000元－120萬元）及
    自107年9月15日起至清償日止，按週年利率6%計算之利息部
    分亦不存在。被上訴人答辯聲明：上訴駁回。
四、兩造不爭執事項（見本院卷第131-132頁）：
　㈠上訴人於106 年8 月16日與黃昌耀共同簽發系爭本票用以擔
    保黃昌耀向被上訴人之500 萬元借款，並提供上訴人所有桃
    園市○○區○○段○○○段000000地號土地及同小段1241建號建物
    設定最高限額抵押權（擔保債權金額600萬元）予被上訴人
    。
　㈡被上訴人於106 年8 月17日匯款484 萬5,000 元至黃昌耀台
    灣中小企業銀行八德分行帳戶。
  ㈢黃昌耀曾分別於106 年9 月20日、10月17日、11月17日、12
    月18日、107 年1 月17日、3 月19日、4 月17日、5 月17日
    ，自台灣中小企業銀行八德分行，各匯款15萬元（總計120
    萬元）至被上訴人於台企銀行花蓮分行帳戶。　　
五、本件爭點（見本院卷第132頁）：
　㈠系爭本票所擔保之借款債務數額為何？
  ㈡黃昌耀是否已清償借款本金120萬元？　　
六、本院得心證之理由：
  ㈠系爭本票所擔保之借款債務數額為何？
　⒈按稱消費借貸者，謂當事人一方移轉金錢或其他代替物之所
    有權於他方，而約定他方以種類、品質、數量相同之物返還
    之契約，民法第474 條第1 項定有明文。次按當事人主張與
    他方有消費借貸關係存在者，應就該借貸意思互相表示合致
    及借款業已交付之事實，均負舉證之責任。
　⒉被上訴人抗辯黃昌耀向其借款500萬元，且因急需現金於106
    年8月5日先取款15萬5,000元，再於106 年8 月17日匯款484
     萬5,000 元予黃昌耀等情，業據證人即黃昌耀員工宋家富
    於原審證稱：黃昌耀有先向被上訴人借15萬多的現金，是伊
    到中壢、平鎮的7-11去向被上訴人拿現金，再轉交給黃昌耀
    ，被上訴人當時要伊簽一張支出證明單作為依據，後來黃昌
    耀又要再借484 萬5,000 元，所以才簽署系爭本票作為擔保
    ，並辦理不動產抵押設定，然後才匯款484萬5,000元等語（
    見原審卷第73-75頁），並有證人宋家富於106年8月5日代理
    黃昌耀簽立之支出證明單在卷可佐（見原審卷第37頁），核
    與證人黃昌耀於本院審理時證稱：伊簽立系爭本票應該就是
    有借500萬元，借款的事後來都是宋家富處理，伊向被上訴
    人借款不只這一筆，宋家富幫伊借過很多次，無法把每一筆
    借款記清楚，伊確實有收到500萬元借款，要不然不會開系
    爭本票給被上訴人，可能是宋家富先向被上訴人借錢，後來
    被上訴人才扣掉宋家富已借的錢把餘額匯給伊等語（見本院
    卷第102-105頁），要屬相符，足見宋家富證述應屬可信，
    堪信黃昌耀確實有向被上訴人借款500 萬元，並經被上訴人
    先後交付15萬5,000 元、484 萬5,000元之借款。
　⒊上訴人雖主張被上訴人已預扣利息15萬元及代書手續費5,000
     元，實際僅交付借款484 萬5,000 元云云。惟查，證人即
    黃昌耀會計林燕如於本院審理時固證稱：伊會知道有預扣利
    息及手續費是因為被上訴人轉來的錢只有484萬5,000元，黃
    昌耀說是預扣15萬利息，5,000元是代書費等語（見本院卷
    第76頁），然其證詞與宋家富及黃昌耀前揭證述內容，顯有
    不符，參以黃昌耀向被上訴人借款時，倘有預扣利息及手續
    費用之約定，被上訴人僅需於交付借款時逕予扣除即可，實
    無由宋家富代理黃昌耀另行簽立前開支出證明單，用以表示
    收取現金15萬5,000元之必要，則林燕如證述內容是否屬實
    ，尚非無疑，不能遽予採信。是以，上訴人主張被上訴人有
    預扣利息、手續費，實際上僅交付484 萬5,000元借款，難
    認有據。
　㈡黃昌耀是否已清償借款本金120萬元？　
　⒈按當事人主張有利於己之事實者，就其事實有舉證之責任，
    民事訴訟法第277條前段定有明文。執票人如主張票據係發
    票人向其借款而簽發交付，而發票人抗辯未收受借款，消費
    借貸並未成立，則就借款已交付之事實，應由執票人負舉證
    責任；若發票人主張借款已清償者，則應由發票人證明。本
    件上訴人主張黃昌耀已清償借款本金120萬元，為被上訴人
    否認，自應由上訴人就清償借款之事實負舉證責任。
　⒉經查，黃昌耀曾分別於106 年9 月20日、10月17日、11月17
    日、12月18日、107 年1 月17日、3 月19日、4 月17日、5 
    月17日，自台灣中小企業銀行八德分行，各匯款15萬元（總
    計120萬元）至被上訴人於台企銀行花蓮分行帳戶之事實，
    固為兩造所不爭執，且林燕如於本院審理時亦證稱：整個借
    款流程完成後黃昌耀說每個月要轉15萬元給被上訴人，沒有
    說是利息，只說每月要轉15萬元給被上訴人，借款支付明細
    表上記載利率3%是伊換算的；黃昌耀另外有其他借款，只有
    這筆500萬元借款用房子做擔保，其他借款都有收利息，所
    以伊當時認為匯款15萬元是利息；其他借款本金是開立支票
    還款，利息有些是匯款有的開立支票還款等語（見本院卷第
    76-77頁）。然黃昌耀於本院審理時則證稱：500萬元借款沒
    有約定利息，但是要提供擔保品，我不確定當時有無交代林
    燕如每月還15萬元給被上訴人，如果有的話，也是還沒有擔
    保品的借款，印象中當時還欠被上訴人1,000萬元左右等語
    （見本院卷第102-103頁），就本件500萬元借款有無利息及
    前揭分次匯款共計120萬元之給付目的為何，與林燕如證述
    內容顯有不同，審酌證人黃昌耀為借款債務人，就其與被上
    訴人間之消費借貸關係應較林燕如清楚，且清償債務係對黃
    昌耀有利之事實，黃昌耀應無隱匿之必要，參以黃昌耀與被
    上訴人間另有多筆無擔保債務之事實，業經被上訴人提出存
    款憑條、匯款單、存摺影本為證（見原審卷第139-147 頁）
    ，並經林燕如於本院審理時確認屬實（見本院卷第77頁），
    則黃昌耀證稱前揭匯款係用以清償其他無擔保債務，並非無
    據等情，堪認證人黃昌耀所為證述應屬可信，林燕如前揭證
    述，難以採認。此外，上訴人並未提出其他積極證據證明黃
    昌耀有清償120萬元借款本金之事實，難認上訴人已盡舉證
    之責，上訴人此部分主張，尚屬無據。
七、綜上所述，上訴人請求確認被上訴人所持系爭本票，對於上
    訴人於超過364萬5,000元（計算式：500萬元－15萬5,000元－
    120萬元），及自107年9月15日起至清償日止，按週年利率6
    %計算之利息之本票債權亦不存在，為無理由，應予駁回。
    原審就此部分所為上訴人敗訴之判決，應屬有據，上訴意旨
    指摘原判決不當，求予廢棄改判，為無理由，應予駁回。
八、本件事證已臻明確，兩造其餘之攻擊或防禦方法及所用之證
    據，經本院斟酌後，認為均不足以影響本判決之結果，爰不
    逐一論列，附此敘明。
九、據上論結，本件上訴為無理由，依民事訴訟法第436 條之1 
    第3 項、第449 條第1 項、第78條，判決如主文。 
中　　華　　民　　國　　111 　年　　4 　　月　　26　　日
              民事第一庭    審判長法　官　林春長
　　　　　　　　　                法  官  蕭淳尹
　　　　　　　　　                法  官  郭俊德
以上正本係照原本作成
本判決不得上訴
中　　華　　民　　國　　111 　年　　4 　　月　　27　　日
                                  書記官　蕭尹吟　　　　　　　　　
附表：
發票人   發 票 日 　 票 面 金 額（新臺幣）    到 期 日 黃昌耀 郭進財 106年8月16日   500萬元  107年9月15日 票載免除作成拒絕證書、利息自到期日起按週年利率18％計付。